ACORDAO-COMPLETO-2539440

ACÓRDÃO 3398/2023 ATA 12/2023 - PRIMEIRA CÂMARA

VISTOS, relatados e discutidos estes autos de tomada de contas especial instaurada pelo Fundo Nacional de Desenvolvimento da Educação (FNDE) em desfavor de Neilton Mulim da Costa, em razão de irregularidades na execução dos recursos do Programa Nacional de Alimentação Escolar no exercício de 2014 (PNAE/2014) ;
ACORDAM os Ministros do Tribunal de Contas da União, reunidos em sessão da Primeira Câmara, ante as razões expostas pelo Relator, em:
9.1. considerar revel o responsável Neilton Mulim da Costa (CPF XXX.368.647-XX) , para todos os efeitos, dando-se prosseguimento ao processo, com fulcro no art. 12, § 3º, da Lei 8.443/1992; 
9.2. julgar irregulares, nos termos arts. 1º, inciso I, 16, inciso III, alíneas "b" e "c", da Lei 8.443/1992 c/c os arts. 19 e 23, inciso III, da mesma Lei, e com os arts. 1º, inciso I, 209, II e II, 210 e 214, inciso III, do Regimento Interno/TCU, as contas de Neilton Mulim da Costa (CPF XXX.368.647-XX) , condenando-o ao pagamento das quantias a seguir especificadas, atualizadas monetariamente e acrescidas dos juros de mora, calculados a partir das datas discriminadas até a efetiva quitação do débito, fixando-lhe o prazo de 15 (quinze) dias para que comprove, perante o Tribunal, o recolhimento ao Fundo Nacional de Desenvolvimento da Educação (FNDE) , nos termos do art. 23, inciso III, alínea "a", da citada Lei c/c o art. 214, inciso III, alínea "a", do Regimento Interno;
	Data
	Valor Original 
 (R$) 

	14/3/2014
	47.920,00

	2/4/2014
	47.920,00

	30/4/2014
	47.920,00

	30/5/2014
	47.920,00

	1/7/2014
	47.920,00

	4/8/2014
	47.920,00

	29/8/2014
	47.920,00

	1/10/2014
	47.920,00

	31/10/2014
	47.920,00

9.3. aplicar a Neilton Mulim da Costa (CPF XXX.368.647-XX) a multa prevista no art. 57 da Lei 8.443/1992, no valor de R$ 217.000,00 (duzentos e dezessete mil reais) , fixando-lhe o prazo de 15 (quinze) dias, a partir da notificação, para que comprove, perante o Tribunal, seu recolhimento ao Tesouro Nacional, atualizada monetariamente desde a data deste acórdão até a data do efetivo pagamento;
9.4. aplicar a Neilton Mulim da Costa (CPF XXX.368.647-XX) a multa prevista no art. 58, inciso II, da Lei 8.443/1992, no valor de R$ 74.680,53 (setenta e quatro mil, seiscentos e oitenta reais e cinquenta e três centavos) , fixando-lhe o prazo de 15 (quinze) dias, a partir da notificação, para que comprove, perante o Tribunal, seu recolhimento ao Tesouro Nacional, atualizada monetariamente desde a data deste acórdão até a data do efetivo pagamento;
9.5. autorizar, desde logo, a cobrança judicial das dívidas, nos termos do art. 28, inciso II, da Lei 8.443/1992, caso não atendida a notificação; e
9.6. dar ciência desta deliberação ao Fundo Nacional de Desenvolvimento da Educação e à Procuradoria da República no Estado do Rio de Janeiro.

Tomada de contas especial instaurada em razão da não comprovação da regular aplicação dos recursos repassados pela União, para atendimento ao Programa Nacional de Alimentação Escolar (PNAE), exercício 2014.

Primeira Câmara

Município de São Gonçalo/RJ.

3. Interessados/Responsáveis:
3.1. Interessado: Fundo Nacional de Desenvolvimento da Educação (00.378.257/0001-81).
3.2. Responsável: Neilton Mulim da Costa (XXX.368.647-XX).

13.1. Ministros presentes: Jhonatan de Jesus (na Presidência) e Walton Alencar Rodrigues (Relator).
13.2. Ministro-Substituto convocado: Weder de Oliveira.

WALTON ALENCAR RODRIGUES

Adoto, como relatório, a instrução peça 62, elaborada por AUFC da SecexTCE, que contou com a anuência do corpo diretivo da unidade (peças 63-64) :
"INTRODUÇÃO
1.	Cuidam os autos de tomada de contas especial instaurada pelo Fundo Nacional de Desenvolvimento da Educação, em desfavor do Sr. Neilton Mulim da Costa, ex-Prefeito do Município de São Gonçalo/RJ (gestão 2013/2016) , em razão de irregularidades na execução dos recursos repassados pela União por força do Programa Nacional de Alimentação Escolar - PNAE, no exercício de 2014 (PNAE/2014) .
2.	O PNAE/2014 teve por objeto a aquisição exclusiva de gêneros alimentícios, em caráter complementar, para atendimento dos alunos matriculados em creches, pré-escolas e em escolas do ensino fundamental das redes federal, estadual, do Distrito Federal e municipal, inclusive as indígenas e as localizadas em áreas remanescentes de quilombos e, excepcionalmente, aquelas qualificadas como entidades filantrópicas ou por elas mantidas (peça 21, p. 1) .
3.	O repasse dos recursos à conta da transferência em questão foi normatizado pela Resolução CD/FNDE nº 26, de 17 de junho de 2013 (peça 21, p. 3, item 2) .
HISTÓRICO
4.	Para a execução do PNAE/2014, o FNDE repassou ao Município de São Gonçalo/RJ a importância total de R$ 4.059.336,00, conforme quadro abaixo (peça 9, p. 1) :
	PNAE-FUND
	PNAC
	PNAP
	PNAE-AEE
	PNAE-EJA
	MAIS EDUC
	Valor Total (R$) 

	2.664.522,00
	431.280,00
	645.120,00
	29.070,00
	179.892,00
	109.452,00
	4.059.336,00

5.	A importância de R$ 4.059.336,00 foi repassada mediante ordens bancárias presentes na peça 3, conforme datas de crédito constantes do extrato bancário  (peça 4, p. 16-21) .
6.	O prazo para prestar contas encerrou-se em 15/2/2015 (peça 21, p. 1) . Em 11/3/2015, o Sr. Neilton Mulim da Costa, ex-Prefeito (gestão 2013/2016) , apresentou a prestação de contas referente aos recursos repassados, por meio do Sistema de Gestão de Prestação de Contas do FNDE- SiGPC - Contas Online (peça 8, p. 9) .
7.	Em 3/5/2016, provocado por notícia recebida de vereadores do Município de São Gonçalo/RJ, conforme Ofício 164/2015 (peça 5, p. 8-15) , de 4/12/2015, dando conta de possíveis irregularidades na utilização de recursos do Programa Nacional de Alimentação Escolar (PNAE) naquela municipalidade, o Ministro Benjamin Zymler, no âmbito do processo de Representação TC Processo 009.933/2016-6, entendeu que, embora não tenham sido apresentados elementos comprobatórios das irregularidades narradas, os fatos mereciam ser investigados, em vista da materialidade dos recursos repassados àquele ente federativo (peça 5, p. 3-7) .
8.	Nesses termos, por meio do Ofício 1091/2016 - TCU/SECEX-RJ (peça 5, p. 1) , de 3/5/2016, foram requisitadas informações ao FNDE acerca das providências sob sua alçada em relação às irregularidades noticiadas no âmbito do TC Processo 009.933/2016-6, instaurando, se fosse o caso, as competentes tomadas de contas especiais (peça 5) .
9.	Em 8/8/2016, em atendimento ao despacho do Ministro Relator, o FNDE emitiu o Parecer 933/2016-DAESP/COPRA/CGCAP/DIFIN/FNDE (peça 6) , referente à análise financeira da prestação de contas do PNAE/2014. Constatou que o Presidente do Conselho de Alimentação Escolar-CAE emitiu parecer pela não aprovação, impossibilitando-se assim atestar a boa e regular aplicação dos recursos do PNAE/2014 (peça 6, p. 2, item 2.3.1) . Concluiu por submeter os autos à área técnica, DIRAE, para pronunciamento quanto ao alcance do objeto e dos objetivos pactuados (peça 6, p.2, item 4.1) .
10.	Em 25/10/2016, este Tribunal emitiu o Acórdão 6634/2016-TCU-Primeira Câmara, exarada nos autos do TC Processo 009.933/2016-6, nos seguintes termos:
1.6.1. determinar ao Fundo Nacional de Desenvolvimento da Educação - FNDE que, no prazo de 90  (noventa) dias, adote providências com vistas à apreciação das prestações de contas dos recursos repassados ao Município de São Gonçalo/RJ no âmbito do PNAE relativas aos exercícios de 2013 e 2014, instaurando, se for o caso, a competente tomada de contas especial, nos termos do art. 8º da Lei 8.443/1992 c/c o disposto na IN/TCU 71/2012, informando este Tribunal, ao final do referido prazo, sobre as providências adotadas;
11.	Em 11/11/2016, foi emitido o Parecer nº  2.195/2016/COECS/CGPAE/DIRAE (peça 7) , para análise técnica e manifestação quanto ao cumprimento do objeto e objetivos pactuados, que constatou diversas irregularidades e identificou que a Coordenação de Monitoramento e Avaliação (COMAV) , apresentou o Relatório de Monitoramento - PNAE nº 34/2014, cuja fiscalização foi realizada no período de 26 a 30/5/2014, apurando denúncias tais como: irregularidades na constituição e funcionamento do CAE, ausência de documentos solicitados pelo CAE para formulação das prestações de contas relativas aos exercícios de 2010 a 2013, ausência de apoio por parte da Entidade Executora para acompanhamento e fiscalização da execução do PNAE, e contratação de empresa terceirizada para o fornecimento de alimentação escolar, no município de São Gonçalo/RJ.
12.	Referido monitoramento teve como foco de verificação a execução do PNAE nos exercícios de 2013 e 2014, tendo sido constatadas as irregularidades a seguir descritas, conforme transcrição abaixo (peça 7, p. 2, item 2.3.1) :
a. No QDD os recursos referentes ao repasse do FNDE, à conta do PNAE, não estavam previstos no código orçamentário, nem os recursos pertinentes à contrapartida da EEx; 
b. Processo licitatório em desacordo com o que determina o art. 18 da Resolução CD/FNDE nº 26/2013, que trata da exclusividade de utilização dos recursos financeiros repassados pelo FNDE para aquisição restrita de gêneros alimentícios, desvinculando dessa qualquer contratação de outro item ou serviço; 
c. Notas Fiscais sem identificação do Programa e do FNDE; 
d. Inexistência de documentação que comprovasse a metodologia definida pela EEx do preço de aquisição considerando os insumos e as especificidades estabelecidas no Projeto Básico, incluindo pesquisa de preço em, no mínimo, três mercados locais;
e. Não comprovação de publicidade ao edital de chamada pública em jornais de grande circulação local, em murais de acesso ao público e em site da internet, como também em rádios locais, caso necessário; 
f. Não aquisição dos gêneros alimentícios provenientes da Agricultura Familiar no exercício de 2014; g. Ausência de nutricionista habilitada conforme dispõe a Resolução CD/FNDE nº 26/2013 e Resolução CFN nº 465/2010; 
h. Não foi atualizado o cadastro de nutricionistas no SINUTRI; 
i. Descumprimento do objetivo do Programa Nacional de Alimentação Escolar (Art. 3º da Resolução CD/FNDE nº 26/2013) ; 
j. Atendimento parcial do PNAE (Descumprimento do Art. 5º, Inciso II da Resolução CD/FNDE nº 26/2013) ; 
k. Ausência de ações de educação alimentar e nutricional (Art. 12, § 1º, Inciso III da Resolução CD/FNDE nº 26/2013) ; 
l. Demora da Entidade Executora quanto à disponibilização de documentos solicitados pelo CAE; 
m. Ausência de recursos humanos para apoiar as atividades do CAE; 
n. O CAE não elaborou o Plano de Ação; 
o. O Regimento Interno não foi atualizado; 
p. A Lei de criação do CAE nº 141/2000 não foi atualizada; 
q. Ausência de controle efetivo da refeição servida, bem como da quantidade de gêneros alimentícios recebidos; 
r. O depósito da Empresa terceirizada encontrava-se em boas condições para armazenagem. O espaço físico superior foi ocupado pela equipe de nutrição e a coordenação da alimentação escolar para o exercício das suas funções; 
s. Os cardápios afixados nas Unidades de Alimentação Escolar (UANs) encontravam-se sem assinatura da nutricionista; 
t. Dificuldade no cumprimento do cardápio elaborado por nutricionista da Empresa contratada, em face da demora na entrega ou falta de algum produto; 
u. Insuficiência de gêneros alimentícios nas escolas visitadas; 
v. Equipamentos e utensílios de cozinha ausentes ou com defeito; 
w. O teto da área de armazenagem do Colégio Municipal Presidente Castelo Branco necessitava de reforma; 
x. Ausência de proteção contraexplosão e queda acidental das luminárias das áreas de armazenagem e preparação de alimentos, conforme dispõe o Item 4.1.8, da Resolução RDC/ANVISA nº 216/2004; y. Ausência de telas milimétricas nas aberturas externas das áreas de armazenamento e preparação de alimentos, conforme dispõe o Item 4.1.8, da Resolução RDC/ANVISA nº 216/2004; 
z. Os produtos carne, frango e feijão encontravam-se em desacordo com o padrão de qualidade das especificações constantes do Termo de Referência do processo nº 3.045/2013;
13.	O Parecer nº  2195/2016/COECS/CGPAE/DIRAE  (peça 7) constatou, ainda, que em 26/3/2014, por meio do Ofício nº 027/CAE/SG/2014, o Conselho de Alimentação Escolar do Município de São Gonçalo/RJ apresentou as falhas abaixo elencadas, pertinentes à terceirização da alimentação escolar, conforme transcrição (peça 7, p. 4, item 2.3.15) :
a) No início de 2014 já observou falta de gêneros alimentícios como tomate, extrato de tomate, frutas, legumes, etc.; 
b) Faltam manipuladores de alimentos em algumas escolas e equipamentos e utensílios para que o Programa caminhe com sucesso; 
c) Os meios de transportes utilizados para entrega dos alimentos eram impróprios para o serviço. Houve distribuição de gêneros alimentícios perecíveis como frutas e legumes em veículo exclusivo para uso dos 'Correios com placa de Silva Jardim'. Carnes sendo entregue em vans e veículos de pequeno porte sem refrigeração;
14.	Ainda de acordo com o parecer acima citado, o Conselho de Alimentação Escolar do Município de São Gonçalo/RJ, apresentou Relatório Conclusivo denominado Execução do Programa PNAE em 2014 com o foco na 'Merenda Terceirizada - Firma Contratada Home Bread' - Contrato Firmado em 2013. Esse Relatório apresentou as seguintes considerações, conforme transcrição abaixo (peça 7, p. 5, item 2.3.20) :
a) O contrato foi renovado sem sofrer alteração de valores mesmo havendo pendências na conclusão do anterior (2013) . O CAE questionou o fato de o valor permanecer o mesmo haja vista que houve composições de valores com a compra de bens duráveis que não foram entregues na conclusão do 1º contrato; 
b) Na renovação do contrato repetindo o ocorrido na elaboração de todo o processo do Pregão nº 5/2013, a Prefeitura estava sem RT respondendo pelo Programa, o que fere a legislação. O CAE não entende porque mesmo assinando documentos do Departamento e estando como Presidente de uma Comissão Permanente de Coordenação e Monitoramento da Alimentação Escolar do Município de São Gonçalo (Portaria SEMED nº 40/2013) , a nutricionista Danielli de Morais Sueth se desvinculou do Programa junto ao Governo Federal (Sistema SINUTRI) um pouco antes da renovação do contrato, tendo inclusive pedido exoneração da Função de Coordenador-Superintendente do Departamento embora continue atuando até aquela data;
c) O contrato foi renovado com a assinatura de um Secretário de Educação Interino, que ficou pouco tempo respondendo pela Pasta;
d) Segundo o CAE, o que lhe causou estranheza foi como peças chaves na execução de um Programa como Responsável Técnico e Secretário de Educação são exonerados antes da renovação de um contrato de tão grande vulto e quem respondeu pelo fato foi um secretário interino que ficou pouco tempo na Pasta; 
e) O contrato foi um só, tanto para gêneros como prestação de serviços. Essa contabilização é feita de forma aleatória, sem nenhum parâmetro pré-estabelecido; 
 (sic) g) Na compra da Agricultura Familiar - Contrato - Processo Administrativo nº 049 - Chamamento Público nº 001/2013 - Contrato nº 048, no valor de R$ 499.788,00 e Contrato nº 049/2013, no valor de R$ 798.175,00 - Vigência 18/11/2013 a 31/12/2013, podendo ser prorrogado até 28/2/2014. Esse contrato começou a vigorar em 18/11/2013, e a Nota de entrega para pagamento foi emitida em 12/12/2013. Existiram fatos na execução que causaram ao CAE estranheza, ou sejam, a quantidade de gêneros perecíveis adquirida na Chamada Pública é muito maior ao consumo mensal no âmbito das unidades escolares municipais num período de um mês, ainda mais por ser um mês de fechamento de ano letivo, onde o número de alunos é reduzido; 
h) Houve muita perda de sucos concentrados entregue no final de dezembro e não ocorreu a reposição desses;
i) Em 2014 não houve compra da Agricultura Familiar, o que foi entregue foram resíduos do processo de aquisição de 2013, que foi enviado para pagamento na íntegra sem ter concluído a entrega; 
j) Não cumpriram os 200 dias e 800 horas na maioria das unidades escolares; 
k) Problemas como falta de gêneros, greve de professores, falta de profissionais de alimentação escolar, falta de água e de condições físicas prejudicaram muito o Programa; 
l) Quanto a responsável técnica pelo Programa, o CAE ressaltou que, pelas observações que fizeram a Prefeitura cadastra a nutricionista no SUNUTRI apenas para cumprir a Lei, mas não há atuação legítima. 
m) Falta de gêneros alimentícios; 
n) Baixa qualidade dos gêneros alimentícios; 
o) Gêneros alimentícios impróprios, ocasionando muita perda e gerando prejuízo para os cofres públicos, uma vez que não há comprovação se os produtos foram repostos; 
p) Falta de manipuladores; 
q) Falta de gás de cozinha e de equipamentos;
r) Falta de pequenos reparos, manutenção e reforma das unidades, podendo provocar acidente com as instalações elétricas, conforme ocorrência na E.M. Paulo Roberto Machado do Amaral e em um CIEP; 
s) Falta de limpeza de caixa d'água e cisternas; 
t) O CAE esclareceu que todos os serviços citados nas alíneas anterior constam prestação no contrato firmado com a Empresa Home Bread; 
u) Os veículos utilizados para o transporte de carnes e demais gêneros alimentícios não são adequados, conforme exige a legislação. Em visita a uma escola o CAE encontrou um carro de uso exclusivo dos Correios entregando frutas e legumes. Também encontraram carnes sendo entregues em veículos sem refrigeração;
v) A Agricultura Familiar teve pagamento integral no início do ano de 2014, conforme extrato da CONTA CORRENTE PNAE/2014. Ocorreu aí, um grande prejuízo aos cofres públicos, pois não houve identificação da reposição dos sucos deteriorados nos depósitos das escolas. Vale lembrar, que as primeiras entregas ocorreram no apagar das luzes do ano de 2013 em quantidade impossível de ser consumida o que gerou perda. Em relação aos hortifrútis também ocorreram muita perda por força da deterioração acontecer mais rápido; 
w) O cardápio não foi respeitado devido à falta de gênero alimentício: 
x) Os gêneros alimentícios são enviados a bel-prazer da Empresa sem qualquer controle e fiscalização do Responsável Técnico e do Departamento de Alimentação Escolar - DAE, ou seja, é a Empresa Terceirizada que determina o quê e quando entregar; 
y) O contrato não foi cumprindo e o município paga por algo que não recebeu; 
z) Quanto a Prestação de Contas, referente ao exercício de 2014, até a emissão desse Relatório, os documentos necessários para sua análise e emissão do Parecer Conclusivo não haviam sido entregues ao CAE na íntegra (faltando Nota Fiscal que comprovasse pagamento e todas as Notas simples de remessa atestadas pelas escolas) . O Conselho emitiu a primeira solicitação por meio do Ofício nº 004/CAE/SG/2015, em 12/01/2015, citando o prazo de 15/2/2015, para a entrega da documentação e após a análise o CAE teria até 30/3/2015 para inserir o Parecer no Sistema online; 
aa) Somente após o prazo limite estipulado pela legislação para emissão do Parecer, a Secretaria de Educação enviou alguns processos de pagamentos com as Notas pagas, no entanto, faltaram outros processos, bem como, não entregaram as Notas Simples de Remessa que comprovariam a distribuição das mercadorias nas escolas, impossibilitando a conferência e, consequentemente, a emissão do Parecer; 
bb) Os processos de pagamentos são únicos para gêneros e serviços; 
cc) O CAE conclui pela não aprovação das contas do Município de São Gonçalo/RJ, referentes aos exercícios de 2013 e 2014.
15.	Por fim, o multicitado Parecer nº 2195/2016/COECS/CGPAE/DIRAE analisou o Questionário de Acompanhamento da Gestão do Programa e o Parecer Conclusivo do Conselho de Alimentação Escolar (CAE) , disponíveis no Sistema de Gestão de Conselhos (SIGECON) , de 11/03/2015. Nesse documento, o CAE concluiu pela não aprovação da prestação de contas do PNAE 2014 do Município de São Gonçalo/RJ, uma vez que ficou constatado que houve prejuízo financeiro na gestão, conforme declarações abaixo elencadas (peça 7, p. 1, item 2.2) :
a. A Entidade Executora não ofereceu complementação dos recursos financeiros transferidos pelo FNDE; 
b. Não houve fornecimento da alimentação escolar durante 200 dias letivos; 
c. Houve entrega dos gêneros alimentícios às escolas; 
d. Houve contratação de empresa para fornecimento de refeições; 
e. O processo de contratação da empresa para fornecimento de refeições e a compra dos gêneros alimentícios não foram realizados de forma separada; 
f. Não houve aquisição de gêneros alimentícios da Agricultura Familiar com o mínimo de 30% dos recursos repassados e o CAE não acatou a justificativa apresentada pela EEx; 
g. Os gêneros da Agricultura Familiar foram adquiridos por meio de Chamada Pública (item não aplicável por força da questão anterior) ; 
h. Não havia nutricionista responsável técnico pelo Programa no município, no ano da execução;
i. Existia cardápio elaborado para a alimentação escolar, no entanto, foi totalmente descumprido por força de falta de planejamento, ausência de merendeiro (a) /cozinheiro (a) , irregularidade na entrega dos gêneros alimentícios nas escolas, estrutura inadequada da escola para a realização das preparações previstas no cardápio e imprevistos tais como: falta de água, luz, gás, entre outros;
 j. No cardápio não estavam descritas as informações nutricionais e o percentual atendido das necessidades diárias; 
k. O cardápio não foi divulgado para a comunidade escolar; 
l. O cardápio não apresentava três porções de frutas e hortaliças semanais; 
m. O cardápio apresentava a modalidade de ensino atendida; 
n. O município não possui atendimento para a modalidade de ensino indígenas e quilombolas; 
o. Não havia cardápio para atender os alunos com necessidades nutricionais específicas nas escolas; 
p. Não foi aplicado Teste de Aceitabilidade; 
q. Os aspectos relacionados às condições de armazenamento de gêneros alimentícios estavam adequadamente presentes nas escolas e/ou armazém central, como instalações (ventilação, instalações elétrica e hidráulica etc.) ;
r. A Entidade Executora não realizou o controle de estoque de forma adequada nas escolas e/ou no armazém; 
s. Não foi desenvolvida atividade de Educação Alimentar e Nutricional; 
t. A Entidade Executora atendeu alunos do Programa Mais Educação, porém não ofertou, no mínimo, três refeições diárias; 
u. A Entidade Executora disponibilizou ao CAE somente local apropriado para reuniões e equipamentos de informática; 
v. A Entidade Executora raramente forneceu ao CAE, quando solicitada, todos os documentos e informações referentes à execução do PNAE; 
w. Havia regimento interno do CAE e esse foi cumprido; 
x. O CAE possuía Plano de Ação Anual; 
y. O Conselho realizou visitas quinzenais às escolas; 
z. O CAE não acompanhou os processos de compra dos gêneros alimentícios; 
a. O CAE comunicou ou denunciou irregularidade da execução do PNAE para o gestor, Ministério Público, FNDE, Controladoria Geral da União e Imprensa; 
b. O CAE não sabe da existência de outros programas que atuam de forma integrada com o PNAE no município/Estado.
16.	Em 11/11/2016, diante de todas as ocorrências constatadas, a área técnica concluiu pela não aprovação da prestação de contas do PNAE/2014, consoante Parecer nº 2195/2016/COECS/CGPAE/DIRAE. Ressaltou, ainda que a falta de transferência de recursos financeiros do PNAE, por parte da Entidade Executora, que deveriam ser destinados a 44 (quarenta e quatro) Creches e Entidades Filantrópicas, correspondentes a 200 dias letivos de atendimento do Programa, gerou prejuízo financeiro ao Erário no valor total de R$ 620.600,00, correspondentes a 10 (dez) parcelas repassadas pelo FNDE (peça 7, p. 10, item IV) .
17.	A justificativa da área técnica pela não aprovação foi em virtude de: a. Falta de aplicação do percentual mínimo de 30% na aquisição de gêneros alimentícios oriundos da Agricultura Familiar; b. Fornecimento parcial de alimentação escolar não quantificado; c. Irregularidade no cumprimento do contrato firmado com a Empresa Terceirizada; d. Descumprimento dos cardápios; e. Ausência de informações técnicas na composição dos cardápios; f. Não divulgação dos cardápios; g. Ausência de três porções de frutas e hortaliças nos cardápios; h. Falta de previsão nos cardápios para atendimento de alunos com necessidades nutricionais específicas; i. Não aplicação do teste de aceitabilidade; j. Falta de controle de qualidade dos gêneros alimentícios; k. Ausência de Atividades de Educação Alimentar e Nutricional; l. Falta de documentos e informações ao CAE; m. Não participação do CAE nos processos de aquisição de gêneros para o PNAE; n. Falta de recursos humanos para apoiar as atividades do CAE; o. Falta de Plano de Trabalho do CAE; p. Falta de controle de estoque; q. Falta de assinatura da nutricionista nos cardápios; r. Falta de itens adequados e infraestrutura para cozinhas e refeitórios; s. Insuficiência de manipuladores de alimentos; t. Transporte inadequado para os gêneros alimentícios; u. Descumprimento do objetivo do PNAE (peça 7, p. 10, item 4.1.1) .
18.	Em 13/2/2017, por meio do Parecer nº 37/2017/DAESP/COPRA/CGCAP/DIFIN (peça 9, p. 1/7) , o FNDE emitiu análise sob o aspecto financeiro do PNAE/2014. Constatou que, apesar do parecer conclusivo do CAE ter declarado que ocorreram prejuízos financeiros, em nenhum momento quantificou ou estimou os prejuízos, tampouco apresentou informações que pudessem auxiliar na quantificação dos danos (peça 9, p. 3, item 3.4) . No entanto, diante da imensa quantidade de evidências apuradas, que caracterizou a ocorrência de prejuízo ao erário na execução do PNAE/2014, concluiu que a Prefeitura de São Gonçalo não conseguiu comprovar a boa e regular aplicação dos recursos, e sugeriu a devolução do valor total do valor repassado, ou seja, R$ 4.059.336,00, bem como a aprovação parcial com ressalvas das contas do PNAE/2014 (peça 9, p. 4, item 4.1 e 4.2) .
19.	Em 13/2/2017, por meio do Ofício 208/2017/DAESP/COPRA/CGCAP/DIFIN/FNDE (peça 10, p. 1 - AR não consta nos autos) , e Ofício 209/2017/DAESP/COPRA/CGCAP/DIFIN/FNDE (peça 13, p. 1 - AR na peça 14, p.1) , o FNDE encaminhou notificação ao Sr. Neilton Mulim da Costa, ex-Prefeito (gestão 2013/2016) , e ao Sr. José Luiz Nanci, Prefeito sucessor (gestão 2017-2020) , respectivamente, sobre a conclusão do Parecer nº 37/2017/DAESP/COPRA/CGCAP/DIFIN.
20.	Em 13/7/2017, o Sr. Neilton Mulim da Costa apresentou justificativas quanto às irregularidades constatadas pelo FNDE. De acordo com o documento, o responsável anexou mídia digital com conteúdo comprobatório, porém este conteúdo não consta nos autos desse processo (peça 12, p. 11; p. 14, item 3.5.11; p.15, item 3.5.18 e 3.5.20; p. 16) .
21.	Em 13/12/2017, o Sr. José Luiz Nanci protocolou o Ofício nº 1766/PMSG/GAB/017, para encaminhar cópia da Ata do CAE, de 4/10/2017, bem como cópia de representação judicial contra o Sr. Neilton Mulim da Costa, ex-Prefeito (gestão 2013/2016) , por possíveis irregularidades na prestação de contas referente aos recursos financeiros repassados pelo MEC/FNDE por meio do PNAE, referente ao exercício financeiro de 2013 e 2014 (peça 15, p.1/16) . Por meio da Nota nº 02255/2017-COJAD/PFFNDE/PGF/AGU (peça 15, p. 17/18) , em 19/12/2017, o FNDE entendeu que a representação junto ao Ministério Público Federal foi válida para exclusão da inadimplência do município junto ao SIAFI ou CADIN.
22.	Em 25/9/2018, por meio do Parecer 4748/2018 DAESP/COPRA/CGCAP/DIFIN/FNDE (peça 9, p. 8/11) , o FNDE realizou a reanálise financeira e técnica do PNAE/2014. Com relação à execução financeira, verificou-se que não foram encontradas impropriedades além das apontadas no Relatório de Monitoramento - PNAE nº 34/2014, detalhado no inciso 10 desta instrução (peça 9, p. 8, item 3.1) e elencou as ocorrências de aspecto financeiro que foram mencionadas nesse relatório, conforme quadro abaixo (peça 9, p. 8, item 4.1) :
	Subitem
	Constatação
	R$

	8.2.1.a
	Utilização da Modalidade Pregão Presencial
	-

	8.2.1.b
	Utilização do tipo 'menor preço por lote' no processo licitatório
	-

	8.2.1.c
	Licitação incluiu itens não permitidos pelo PNAE
	-

	8.4.1.a
	Débitos não comprovados à conta do Programa
	-

	8.4.1.b
	Transferência de recursos do PNAE para a conta da Prefeitura
	-

	8.5.1.a
	Notas fiscais sem identificação do Programa e do FNDE
	-

	8.5.1.b
	Não existência de documentação que comprove a metodologia definida pela EEx, do preço de aquisição, considerando os insumos e as especificidades estabelecidas no Projeto Básico, incluindo pesquisa de preço em, no mínimo, três mercados locais;
	-

	8.5.1.c
	Não comprovação de publicidade ao edital de chamada pública
	-

	8.6.1.a
	Ausência do atesto em algumas Notas Fiscais e outras sem identificação da assinatura
	-

	8.6.1.b
	Ausência do atesto em algumas Notas Fiscais e outras sem identificação da assinatura
	-

	8.6.1.c
	A nota fiscal nº 715021 foi paga no dia 8/11/2013, data anterior à sua emissão, em 19/11/2013.
	-

	9.1.1.a
	Ausência de controle efetivo da refeição servida, bem como da quantidade de gêneros alimentícios recebidos.
	-

	9.3.1c
	Insuficiência de gêneros alimentícios nas escolas visitadas
	-

	9.3.1.i
	Ausência de atendimento a alunos das Creches conveniadas e das Entidades Filantrópicas
	431.280,00

	Total R$
	431.280,00

23.	Em relação ao subitem 9.3.1.i, vale destacar que a inspeção in loco realizada pelo FNDE no período de 26 a 30/5/2014, que originou o Relatório de Monitoramento - PNAE nº 34/2014, verificou a ausência de atendimento a 1.523 alunos na modalidade Creche, pertencentes a 37 escolas conveniadas, totalizando R$ 15.230,00. O valor foi corrigido pelo Parecer Técnico 2195/2016/COECS/CGPAE-DIRAE, o qual impugnou 10 repasses que teriam sido realizados em 2014, totalizando o valor de R$ 620.600,00. Porém, após consulta ao SiGPC, ao Sistema de Liberação de Recursos (SIGEFWEB) e ao extrato da conta programa, apurou-se que foram realizados 9 repasses de R$ 47.920,00 para o atendimento das creches conveniadas, totalizando a monta de R$ 431.280,00 (peça 9, p. 9, item 4.4) :
Valores impugnados
	Data
	Valor Original 
 (R$1,00) 

	14/3/2014
	47.920,00

	2/4/2014
	47.920,00

	30/4/2014
	47.920,00

	30/5/2014
	47.920,00

	1/7/2014
	47.920,00

	4/8/2014
	47.920,00

	29/8/2014
	47.920,00

	1/10/2014
	47.920,00

	31/10/2014
	47.920,00

24.	Com relação às justificativas apresentadas pelo ex-Prefeito (peça 9, p. 10, item 5.4) , que teve como objetivo sanar as ocorrências apontadas no Parecer nº 37/2017/DAESP/COPRA/CGCAP/DIFIN (peça 9, p. 1/7) , o Parecer nº 4748/2018 DAESP/COPRA/CGCAP/DIFIN/FNDE (peça 9, p. 8/11) apresentou a análise da área técnica, que se manifestou conforme transcrição abaixo (peça 9, p. 10, item 5.6) :
Em atenção ao Despacho DAESP, SEI 0796861, após análise da documentação encaminhada por meio do Processo SEI nº 23034.031983/2016-18, que trata da prestação de contas do município de São Gonçalo-RJ, referente ao exercício de 2014, informamos que a Entidade Executora apenas corrobora as constatações no Parecer 2194, SEI 0873366, não apresentando elementos que justifiquem a inexistência das constatações mencionadas.
Dessa forma, considerando a fiscalização realizada pelo Ministério da Transparência e Controladoria-Geral da União - CGU, bem como pela equipe de monitoramento da Coordenação de Monitoramento e Avaliação - COMAV, da Coordenação-Geral do Programa Nacional de Alimentação Escolar - CGPAE, que verificaram in loco as constatações apontadas nos seus respectivos relatórios, fica mantido o teor do Parecer 2195/2016/COECS/CGPAE/DIRAE, de 11/11/2016, SEI nº 0212459, inclusive com referência ao valor financeiro impugnado e a manutenção da não aprovação das contas do município de São Gonçalo/RJ, exercício 2014.
25.	Assim, diante 'da imensa quantidade de evidências apuradas, que convergiram para caracterizar a ocorrência de prejuízo ao erário na execução do PNAE/2014', o Parecer nº 4748/2018 DAESP/COPRA/CGCAP/DIFIN/FNDE concluiu pela não aprovação das contas do PNAE/2014, e impugnação do valor total de R$ 6.304.319,58, conforme demonstrado na tabela abaixo (peça 9, p. 10, item 6) :
	Execução Financeira
	Valor (R$) 

	Saldo do exercício anterior
	4.228.299,87

	Valor repassado
	4.059.336,00

	Recursos Próprios
	0,00

	Rendimento de aplicação dos recursos
	210.785,83

	Total da receita
	8.498.421,70

	Total da despesa apurada
	6.304.319,58

	Despesa aprovada
	0,00

	Valor impugnado
	6.304.319,58

	Valor recolhido ao FNDE
	0,00

	Saldo financeiro a ser reprogramado
	2.194.102,12

26.	As datas e valores da despesa impugnada são dispostas conforme quadro abaixo (peça 9, p.10, item 5.6.1) :
	Data de ocorrência
	Valor histórico (R$) 

	7/2/2014
	878.686,88

	14/3/2014
	798.175,00

	14/3/2014
	499.788,00

	14/4/2014
	615.819,21

	7/5/2014
	554.038,34

	19/5/2014
	337.586,16

	25/8/2014
	692.556,29

	13/11/2014
	559.936,25

	4/12/2014
	40.063,75

	12/12/2014
	1.327.669,70

	Total
	6.304.319,58

27.	Em 25/9/2018, por meio do Ofício nº 31735 DAESP/COPRA/CGCAP/DIFIN/FNDE (peça 10, p. 7 - AR peça 11, p. 5, recebido em 4/10/2018) , e Ofício nº 31744/2018 DAESP/COPRA/CGCAP-DIFIN/FNDE (peça 13, p. 3 - AR peça 14, p. 3, recebido em 4/10/2018) , o FNDE encaminhou notificação aos Srs. Neilton Mulim da Costa e José Luiz Nanci, respectivamente, sobre a conclusão do Parecer nº 4748/2018 DAESP/COPRA/CGCAP/DIFIN/FNDE.
28.	Diante da não correção da prestação de contas e da consequente não demonstração da boa e regular aplicação dos recursos federais repassados, assim como da não devolução dos recursos, instaurou-se a Tomada de Contas Especial, em 26/9/2019 (peça 1) . 	O fundamento para a instauração da Tomada de Contas Especial, conforme consignado na matriz de responsabilização elaborada pelo tomador de contas (peça 20) , foi a constatação da seguinte irregularidade:
Ausência de funcionalidade do objeto, em face da não consecução dos objetivos pactuados no Programa Nacional de Alimentação Escolar (PNAE) , tendo em vista execução com falhas técnicas e/ou de qualidade, sem aproveitamento útil da parcela executada, não gerando, portanto, o benefício social esperado.
29.	Nesse sentido, no Relatório de TCE 153/2019 - DIREC/COTCE/CGCAP/DIFIN-FNDE/MEC (peça 21) , em 17/10/2019, concluiu-se que o prejuízo importaria no valor total dos recursos repassados, o que corresponde ao valor original de R$ 6.304.319,58, imputando-se a responsabilidade ao Sr. Neilton Mulim da Costa, ex-Prefeito (gestão 2013/2016) , uma vez que o mesmo era a pessoa responsável pela gestão e execução dos recursos federais recebidos à conta do PNAE, no exercício de 2014, e , no entanto, não tomou as medidas para que  tais recursos fossem corretamente utilizados (peça 21, p. 6, item 11) .
30.	No tocante à quantificação do dano, este representa 100% dos recursos repassados ao PNAE/2014, no valor de R$ 4.059.336,00, mais o saldo anterior no valor de R$ 4.228.299,87, somados ao rendimento da aplicação dos recursos no valor de R$ 210.785,83, menos o valor de R$ 2.194.102,12, referente ao saldo reprogramado, totalizando uma despesa impugnada no valor de R$ 6.304.319,58 (peça 21, p. 8, item 16) .
31.	Em 30/3/2020, a Controladoria-Geral da União emitiu o relatório de auditoria (peça 24) , em concordância com o relatório do tomador de contas. O certificado de auditoria e o parecer do dirigente do órgão de controle interno concluíram pela irregularidade das presentes contas (peças 25 e 26) .
32.	Em 16/4/2020, o ministro responsável pela área atestou haver tomado conhecimento das conclusões contidas no relatório e certificado de auditoria, bem como do parecer conclusivo do dirigente do órgão de controle interno, manifestando-se pela irregularidade das contas, e determinou o encaminhamento do processo ao Tribunal de Contas da União (peça 27) .
ANÁLISE DOS PRESSUPOSTOS DE PROCEDIBILIDADE DA IN/TCU 71/2012
Apreciação do Prejuízo ao Contraditório e Ampla Defesa
33.	Verifica-se que não houve o transcurso de mais de dez anos desde o fato gerador sem que tenha havido a notificação do responsável pela autoridade administrativa federal competente (art. 6º, inciso II, c/c art. 19 da IN/TCU 71/2012, modificada pela IN/TCU 76/2016) , uma vez que o fato gerador da irregularidade sancionada ocorreu em 18/3/2014 (data do primeiro repasse do PNAE/2014) , e o responsável foi notificado sobre a irregularidade pela autoridade administrativa competente: Sr. Neilton Mulim da Costa - ofício acostado à peça 10 - recebido em 5/2/2019 - AR (peça 11) .
Valor de Constituição da TCE
34.	Verifica-se, ainda, que o valor atualizado do débito apurado (sem juros) em 1/1/2017 é de R$ 7.662.270,27, portanto superior ao limite mínimo de R$ 100.000,00, na forma estabelecida conforme os arts. 6º, inciso I, e 19 da IN/TCU 71/2012, modificada pela IN/TCU 76/2016. 
Outros processos/débitos nos sistemas do TCU com os mesmos responsáveis
35.	Informa-se que foram encontrados os seguintes processos em tramitação no Tribunal com o mesmo responsável: TCs Processo 002.530/2016-3, Processo 039.235/2019-0, Processo 036.538/2019-1, Processo 021.287/2020-1, Processo 025.562/2018-5, Processo 033.962/2019-7 e Processo 028.318/2019-6.
36.	A tomada de contas especial estava, assim, devidamente constituída e em condição de ser instruída.
37.	No âmbito do TCU, verificou-se, na instrução inicial a cargo da SecexTCE (peça 29) , que houve a impugnação de mais de R$ 6 milhões dos recursos repassados; contudo, as irregularidades mencionadas não informam com clareza a origem do débito. A única ocorrência que poderia explicar a apuração do dano ao erário refere-se ao 'Fornecimento parcial de alimentação escolar não quantificado'. Entretanto, não havia informações sobre em que medida teria ocorrido esse fornecimento parcial. As irregularidades estavam descritas de forma genérica no relatório de TCE, o que impossibilitou construir imputação minimamente detalhada acerca da constituição/construção do débito, o que era fundamental para a perfeita individualização da conduta.
38.	Entendeu-se, assim, ser necessário diligenciar ao FNDE para que esclarecesse com o mínimo de detalhamento a origem do dano supostamente decorrente da falta de merendar escolar, bem como encaminhasse os documentos necessários à definição da composição precisa do débito ora imputado ao responsável.
39.	Desse modo, na última instrução, propôs-se, com a concordância do corpo técnico desta Unidade (peças 30-31) , a realização de diligência ao FNDE, nos termos abaixo:
48.	Diante do exposto, submetem-se os autos à consideração superior, propondo realizar DILIGÊNCIA ao Fundo Nacional de Desenvolvimento da Educação, com fundamento nos artigos 10, § 1º, e 11 da Lei 8.443/1992 c/c o art. 157 do RI/TCU, para que, no prazo de 60 (sessenta) dias, sejam encaminhados os seguintes documentos e informações com vistas ao saneamento e subsídio na análise das prestações de contas apresentada pelo Sr. Neilton Mulim da Costa (CPF XXX.368.647-XX) , ex-Prefeito do Município de São Gonçalo/RJ (gestão 2013/2016) no Termo de Instauração nº 154/2019 - DIREC/COTCE/CGCAP/DIFIN/FNDE, Processo Original 23034.031983/2016-18:
a) Cópia do Relatório de Monitoramento - PNAE nº 34/2014, cuja fiscalização foi realizada no período de 26 a 30/5/2014;
b) Relatório Conclusivo do Conselho de Alimentação Escolar do Município de São Gonçalo/R, denominado Execução do Programa PNAE em 2014 - com o foco na 'Merenda Terceirizada - Firma Contratada Home Bread'.
c) Cópia da Mídia digital com conteúdo comprobatório, anexada aos autos pelo responsável junto com as suas razões de defesa e manifestação de peça 12, p. 5 (peça 12, p. 11; p. 14, item 3.5.11; p.15, item 3.5.18 e 3.5.20; p. 16) .
d) ESCLARECER as irregularidades constantes dos pareceres/relatórios abaixo indicados, especificando as irregularidades descritas em cada um deles, especialmente aquelas que efetivamente concorreram para geração de danos/débitos, com detalhamento, se possível, da memória de cálculo do dano apurado: 
 (d1) Relatório de Monitoramento - PNAE nº 34/2014, da Coordenação de Monitoramento e Avaliação (COMAV) , cuja fiscalização foi realizada no período de 26 a 30/5/2014; 
 (d2) Parecer nº 2195/2016/COECS/CGPAE/DIRAE, que analisou o Questionário de Acompanhamento da Gestão do Programa e o Parecer Conclusivo do Conselho de Alimentação Escolar (CAE) , que estavam disponíveis no Sistema de Gestão de Conselhos (SIGECON) , de 11/03/2015; 
 (d3) Parecer nº 37/2017/DAESP/COPRA/CGCAP/DIFIN, em que o FNDE emitiu análise sob o aspecto financeiro do PNAE/2014.
49. Encaminhar ao FNDE cópia da presente instrução e da peça 12 destes autos.
50.	 Por fim, deve-se esclarecer ao FNDE que o não atendimento, no prazo fixado, sem causa justificada, à diligência que lhes for enviada, pode ensejar a aplicação de multa, com fundamento no art. 58, inciso IV, da Lei 8.443/1992.
40.	Realizou-se a diligência ao FNDE por meio do Ofício 44232/2020-TCU/Seproc, recebido naquele órgão em 8/9/2020 (peças 33-34) , tendo sido encaminhada, mediante o Ofício nº 31743/2020-Diaco/Comav/Cgpae/Dirae-FNDE, a documentação de peças 37-39, e, posteriormente, mediante o Ofício nº 32360/2020/Dimoc/Cotce/Cgapc/Difin-FNDE, a documentação de peças 40-44, em complementação à anterior.
EXAME TÉCNICO	
Informações encaminhadas pelo FNDE
41.	Mediante Ofício nº 32360/2020/Dimoc/Cotce/Cgapc/Difin-FNDE, aquela Autarquia encaminhou 'cópia da Nota Técnica nº 2098708/2020/DAESP/COPRA/CGAPC/DIFIN, subsidiada pelo Parecer Técnico nº 7295/2020/DIAPC/COECS/CGPAE/DIRAE (SEI Nº 2107381) , referente aos recursos repassados por este Fundo Nacional de Desenvolvimento da Educação - FNDE à Prefeitura Municipal de São Gonçalo - RJ, à conta do Programa Nacional de Alimentação Escolar - PNAE Execução Financeira: 2014' (peças 40 e 44) , onde manifestou-se 'pela insuficiência da documentação apresentada para fins de prestação de contas, tendo em vista o exposto no item 6.6', como segue:
6.6. Dessa forma, em atendimento ao Ofício nº 44232/2020-TCU/Seproc, será impugnado o montante de R$ 431.280,00, conforme tabela abaixo:
Valores impugnados
	Data
	Valor Original 
 (R$1,00) 

	14/3/2014
	47.920,00

	2/4/2014
	47.920,00

	30/4/2014
	47.920,00

	30/5/2014
	47.920,00

	1/7/2014
	47.920,00

	4/8/2014
	47.920,00

	29/8/2014
	47.920,00

	1/10/2014
	47.920,00

	31/10/2014
	47.920,00

*Datas em conformidade com o disposto no inciso I, art. 9º da Instrução Normativa nº 71/2012-TCU, onde foram adotadas as datas do repasse à conta do programa, conforme tabela acima.
7. CONSIDERAÇÕES QUANTO À EXECUÇÃO FINANCEIRA
7.1. Após reanálise dos autos que compõem o PNAE-2014, verificamos que não foram encontradas ocorrências de natureza financeira na prestação de contas.
7.2. Assim, diante de todo o exposto nesta Nota Técnica, relacionamos, a seguir, a fim de subsidiar a Matriz de Responsabilização, o responsável e o valor original inerente às ocorrências causadoras de prejuízo ao erário federal:
	Responsável
	Período de Gestão
	Ocorrência
	Valor principal do débito
	Data inicial do débito

	Neilton Mulin da Costa
	01/01/2013 a 31/12/2016
	Falta de transferência dos recursos do PNAE, por parte da Entidade Executora, a creches e entidades filantrópicas correspondentes a 200 dias letivos de atendimento do Programa.
	Ver item 6.6
	Ver item 6.6

8. CONCLUSÃO
8.1. Diante do exposto, esta Autarquia manifesta-se pela insuficiência da documentação apresentada para fins de prestação de contas, tendo em vista o exposto no item 6.6.
42.	Foram ainda encaminhados o Parecer Técnico nº 7295/2020/DIAPC/COECS/CGPAE-DIRAE e o Relatório de Monitoramento - PNAE nº 34/2014, da Coordenação de Monitoramento e Avaliação (COMAV) , às peças 38-39 e 42, valendo destacar que não foram apresentados nem o Relatório Conclusivo do Conselho de Alimentação Escolar do Município de São Gonçalo/RJ, denominado Execução do Programa PNAE em 2014 - com o foco na 'Merenda Terceirizada - Firma Contratada Home Bread', nem a cópia da 'Mídia digital com conteúdo comprobatório', a qual teria sido anexada aos autos pelo responsável junto com as suas razões de defesa, conforme item 20 desta instrução.
42.1.	Por outro lado, cumpre ressaltar que, conforme informação constante do item 3.4 do Parecer nº 37/2017/DAESP/COPRA/CGCAP/DIFIN (peça 9, p. 3) , o Parecer Conclusivo do CAE (disponível no SIGPC) declarou a existência de prejuízo financeiro, mas em nenhum momento estimou o valor desse prejuízo, tampouco forneceu elementos que pudessem auxiliar na quantificação do dano, conforme item 18 desta instrução, o que faz presumir que a impugnação integral dos recursos repassados, conforme conclusão do supracitado Parecer nº 37/2017/DAESP/COPRA/CGCAP/DIFIN, não se pautou em critérios objetivos que pudessem ser defendidos pelo próprio FNDE.
42.2.	Observa-se ainda que o esclarecimento sobre a apuração do débito, constante da Nota Técnica nº 2098708/2020/DAESP/COPRA/CGAPC/DIFIN (peça 40, p. 3-9) , apresentada em resposta à diligência deste Tribunal, apenas retoma análises já inseridas nos autos mediante o Parecer nº 2195/2016/COECS/CGPAE/DIRAE (peça 7) e os Pareceres nº s 37/2017 e 4748/2018 DAESP/COPRA-CGCAP/DIFIN/FNDE (peça 9) .
43.	Portanto, a partir dos elementos constantes nos autos e do exame das ocorrências descritas na seção 'Exame Técnico', com destaque para as informações prestadas pelo FNDE em resposta à diligência deste Tribunal, foi possível definir, finalmente, a responsabilidade de Neilton Mulim da Costa e quantificar adequadamente o débito a ele atribuído.
44.	Desse modo, propôs-se, na última instrução (peça 48) , a citação do Sr. Neilton Mulim da Costa, para que ele apresentasse alegações de defesa quanto às irregularidades na execução dos recursos repassados pelo FNDE, por força do PNAE/2014, no montante de R$ 431.280,00, ante a não transferência de recursos financeiros do Programa, por parte da Entidade Executora, a 44 (quarenta e quatro) Creches e Entidades Filantrópicas, constatada pelo Conselho de Alimentação Escolar do município de São Gonçalo/RJ, no exercício de suas atribuições de controle social, bem como sua audiência, para que apresentasse razões de justificativa para as ocorrências apontadas no Parecer Técnico nº 7295/2020/DIAPC-COECS/CGPAE/DIRAE (peça 40, p. 10-16) , abaixo relacionadas:
a) Falta de aplicação do percentual mínimo de 30% na aquisição de gêneros alimentícios oriundos da Agricultura Familiar;
b) Fornecimento parcial de alimentação escolar não quantificado; 
c) Irregularidade no cumprimento do contrato firmado com a Empresa Terceirizada;
d) Descumprimento dos cardápios; 
e) Ausência de informações técnicas na composição dos cardápios; 
f) Não divulgação dos cardápios; 
g) Ausência de três porções de frutas e hortaliças nos cardápios; 
h) Falta de previsão nos cardápios para atendimento de alunos com necessidades nutricionais específicas; 
i) Não aplicação do teste de aceitabilidade; 
j) Falta de controle de qualidade dos gêneros alimentícios; 
k) Ausência de Atividades de Educação Alimentar e Nutricional; 
l) Falta de documentos e informações ao CAE; 
m) Não participação do CAE nos processos de aquisição de gêneros para o PNAE; 
n) Falta de recursos humanos para apoiar as atividades do CAE; 
o) Falta de Plano de Trabalho do CAE;
 p) Falta de controle de estoque; 
q) Falta de assinatura da nutricionista nos cardápios; 
r) Falta de itens adequados e infraestrutura para cozinhas e refeitórios; 
s) Transporte inadequado para os gêneros alimentícios; 
t) Descumprimento do objetivo do PNAE.
45.	Em cumprimento ao pronunciamento da Unidade (peça 50) , foi efetuada a citação/audiência do responsável, como segue:
	Ofício
	Data de Recebimento do Ofício
	Nome do Recebedor do Ofício
	Observação
	Fim do Prazo para Defesa

	62619/2021-TCU/Seproc (peça 53) , de 4/11/2021
			Ofício devolvido como 'não procurado' (peça 54) 
	
	2220/2022-TCU/Seproc (peça 56) , de 28/1/2022
			Ofício devolvido como 'recusado' (peça 57) 
	
	Edital 0409/2022-TCU/Seproc, de 13/3/2022 (peça 59) 
			Edital publicado no DOU de 21/3/2022 (peça 60) 
	6/4/20212

Entretanto, transcorrido o prazo regimental, o responsável permaneceu silente, devendo ser considerado revel, nos termos do art. 12, § 3º, da Lei 8.443/1992.
Da validade das notificações
Preliminarmente, cumpre tecer breves considerações sobre a forma como são realizadas as comunicações processuais no TCU. A esse respeito, destacam-se o art. 179, do Regimento Interno do TCU (Resolução 155, de 4/12/2002) e o art. 4º, inciso III, § 1º, da Resolução TCU 170, de 30 de junho de 2004, in verbis:
Art. 179. A citação, a audiência ou a notificação, bem como a comunicação de diligência, farse-ão:
I - mediante ciência da parte, efetivada por servidor designado, por meio eletrônico, fac-símile, telegrama ou qualquer outra forma, desde que fique confirmada inequivocamente a entrega da comunicação ao destinatário;
II - mediante carta registrada, com aviso de recebimento que comprove a entrega no endereço do destinatário;
III - por edital publicado no Diário Oficial da União, quando o seu destinatário não for localizado
 (...) 
Art. 3º As comunicações serão dirigidas ao responsável, ou ao interessado, ou ao dirigente de órgão ou entidade, ou ao representante legal ou ao procurador constituído nos autos, com poderes expressos no mandato para esse fim, por meio de:
I - correio eletrônico, fac-símile ou telegrama;
II - servidor designado;
III - carta registrada, com aviso de recebimento;
IV - edital publicado no Diário Oficial da União, quando o seu destinatário não for localizado, nas hipóteses em que seja necessário o exercício de defesa'.
Art. 4º. Consideram-se entregues as comunicações:
I - efetivadas conforme disposto nos incisos I e II do artigo anterior, mediante confirmação da ciência do destinatário;
II - realizadas na forma prevista no inciso III do artigo anterior, com o retorno do aviso de recebimento, entregue comprovadamente no endereço do destinatário;
III - na data de publicação do edital no Diário Oficial da União, quando realizadas na forma prevista no inciso IV do artigo anterior.
§ 1º O endereço do destinatário deverá ser previamente confirmado mediante consulta aos sistemas disponíveis ao Tribunal ou a outros meios de informação, a qual deverá ser juntada ao respectivo processo.
 (...) 
Portanto, temos que a validade da citação via postal não depende de que o aviso de recebimento seja assinado pelo próprio destinatário da comunicação, o que dispensa, no caso em tela, a entrega do AR em 'mãos próprias'. A exigência da norma é no sentido de o Tribunal verificar se a correspondência foi entregue no endereço correto, residindo aqui a necessidade de certeza inequívoca.
Não é outra a orientação da jurisprudência do TCU, conforme se verifica dos julgados a seguir transcritos:
São válidas as comunicações processuais entregues, mediante carta registrada, no endereço correto do responsável, não havendo necessidade de que o recebimento seja feito por ele próprio (Acórdão 3648/2013-TCU-Segunda Câmara, Relator Ministro JOSÉ JORGE) ;
É prescindível a entrega pessoal das comunicações pelo TCU, razão pela qual não há necessidade de que o aviso de recebimento seja assinado pelo próprio destinatário. Entregandose a correspondência no endereço correto do destinatário, presume-se o recebimento da citação. (Acórdão 1019/2008-TCU-Plenário, Relator Ministro BENJAMIN ZYMLER) ;
As comunicações do TCU, inclusive as citações, deverão ser realizadas mediante Aviso de Recebimento - AR, via Empresa Brasileira de Correios e Telégrafos, bastando para sua validade que se demonstre que a correspondência foi entregue no endereço correto. (Acórdão 1526/2007-TCU-Plenário, Relator Ministro AROLDO CEDRAZ) .
A validade do critério de comunicação processual do TCU foi referendada pelo Supremo Tribunal Federal, nos termos do julgamento do MS-AGR 25.816/DF, por meio do qual se afirmou a desnecessidade da ciência pessoal do interessado, entendendo-se suficiente a comprovação da entrega do 'AR' no endereço do destinatário:
EMENTA: AGRAVO REGIMENTAL. MANDADO DE SEGURANÇA. DESNECESSIDADE DE INTIMAÇÃO PESSOAL DAS DECISÕES DO TRIBUNAL DE CONTAS DA UNIÃO. ART. 179 DO REGIMENTO INTERNO DO TCU. INTIMAÇÃO DO ATO IMPUGNADO POR CARTA REGISTRADA, INICIADO O PRAZO DO ART. 18 DA LEI nº 1.533/51 DA DATA CONSTANTE DO AVISO DE RECEBIMENTO. DECADÊNCIA RECONHECIDA. AGRAVO IMPROVIDO.
O envio de carta registrada com aviso de recebimento está expressamente enumerado entre os meios de comunicação de que dispõe o Tribunal de Contas da União para proceder às suas intimações.
O inciso II do art. 179 do Regimento Interno do TCU é claro ao exigir apenas a comprovação da entrega no endereço do destinatário, bastando o aviso de recebimento simples.
No caso vertente, os ofícios de citação do responsável foram encaminhados aos endereços constantes da base de dados da Receita Federal e do RENACH, conforme pesquisas às peças 51, 52 e 55, os quais foram devolvidos como 'não procurado' e 'recusado' (peças 54 e 57) . Apesar da realização de extensa pesquisa na tentativa de localização de endereço válido para notificação do responsável, constatou-se não haver, no sistema DGI-Consultas (TSE, CNH, Receita, INSS) , endereços diversos dos utilizados, tendo sido realizada a citação do responsável mediante edital, nos termos do art. 179, inciso III do RI/TCU (peças 59-60) .
Apesar de regularmente citado, o responsável deixou transcorrer in albis o prazo regimental que lhe foi concedido para apresentar alegações de defesa e/ou efetuar o recolhimento do débito, motivo pelo qual se impõe o reconhecimento da revelia de que trata o art. 12, § 3º, da Lei 8.443/1992.
Deve-se observar que, nos processos do TCU, a revelia não implica a presunção de que sejam verdadeiras todas as imputações levantadas contra os responsáveis, diferentemente do que ocorre no processo civil, em que o não comparecimento do réu aos autos leva à presunção da verdade dos fatos narrados pelo autor. Dessa forma, a avaliação da responsabilidade do agente não pode prescindir da prova existente no processo ou para ela carreada.
Assim, independentemente da revelia, a avaliação da responsabilidade do agente nos processos desta Corte não prescinde dos elementos existentes nos autos ou para ele carreados, uma vez que são regidos pelo princípio da verdade material (Acórdão 163/2015-TCU-Segunda Câmara, Relator Ministro ANDRÉ DE CARVALHO; 2.685/2015 - TCU - 2ª Câmara, Relator Ministro RAIMUNDO CARREIRO; 2.801/2015 - TCU - 1ª Câmara, Relator Ministro WALTON ALENCAR RODRIGUES; 4.340/2015 - TCU - 1ª Câmara, Relator Ministro WEDER DE OLIVEIRA e 5.537/2015 - TCU - 1ª Câmara, Relator Ministro WEDER DE OLIVEIRA) .
Entretanto, cabe destacar que, nas fases anteriores desta TCE, o responsável também não se manifestou quanto à irregularidade que lhe foi imputada, mantendo-se omisso, conforme registrado no Relatório de TCE presente na peça 21.
Adicionalmente, as irregularidades imputadas ao responsável estão claramente demonstradas nos autos, não sendo possível, nesta fase processual, o aproveitamento de qualquer análise de elementos em defesa do Sr. Neilton Mulin da Costa.
Da análise da pretensão punitiva
O instituto da prescrição da pretensão de ressarcimento ao erário, com base em decisão de tribunal de contas, é tema que vem sendo recentemente debatido no meio jurídico, e, no tocante ao entendimento proferido pelo Supremo Tribunal Federal, no julgamento do RE 636.886 (tema 899) , cabe assinalar que a decisão do STF alcança tão somente a fase judicial de título extrajudicial, não atingindo os processos de controle externo em tramitação no TCU, conforme orientação sufragada pelo Acórdão 6589/2020-TCU-Segunda Câmara, da relatoria do Ministro Raimundo Carreiro.
Aliás, da ementa do julgado do STF constou que:
'A pretensão de ressarcimento ao erário em face de agentes públicos reconhecida em acórdão de Tribunal de Contas prescreve na forma da Lei 6.830/1980 (Lei de Execução Fiscal) '.
Portanto, até o trânsito em julgado do acórdão condenatório do TCU, permanece imprescritível a pretensão de ressarcimento ao erário decorrente da instauração da tomada de contas especial, conforme Enunciado da Súmula 282 do TCU ('As ações de ressarcimento movidas pelo Estado contra os agentes causadores de danos ao erário são imprescritíveis') .
Dessa forma, identificado danos ao erário, deve-se instaurar e julgar o processo de tomada de contas especial para responsabilizar seus agentes causadores, respeitando o direito ao contraditório e à ampla defesa, independentemente de quando ocorreram os atos impugnados.
Já a pretensão punitiva do TCU, conforme Acórdão 1441/2016-TCU-Plenário, que uniformizou a jurisprudência acerca dessa questão, subordina-se ao prazo geral de prescrição indicado no art. 205 do Código Civil, que é de 10 anos, contado da data de ocorrência da irregularidade sancionada, nos termos do art. 189 do Código Civil, sendo este prazo interrompido pelo ato que ordenar a citação, a audiência ou a oitiva do responsável. Conforme o mesmo Acórdão, a ocorrência desta espécie de prescrição será aferida, independentemente de alegação da parte, em cada processo no qual haja intenção de aplicação das sanções previstas na Lei 8.443/1992.
Considerando que o fato gerador do débito é a não transferência de recursos financeiros do PNAE/2014 a 44 (quarenta e quatro) Creches e Entidades Filantrópicas, entende-se que o termo a quo para a contagem do prazo prescricional é a data da última ordem bancária creditada na conta do programa, em 31/10/2014, em conformidade com o disposto no inciso I, art. 9º da Instrução Normativa nº 76/2016-TCU, uma vez que essa estimativa é a menos onerosa ao gestor faltoso, evitando assim o enriquecimento sem causa da União. Sendo assim, em razão de não ter transcorrido mais de 10 anos entre esta data e a data do ato que ordenou a citação (4/11/2021 - peça 50) , constata-se que não ocorreu a prescrição da pretensão punitiva.
Em se tratando de processo em que a parte interessada não se manifestou acerca das irregularidades imputadas, não há elementos para que se possa efetivamente aferir e reconhecer a ocorrência de boa-fé na conduta do responsável, podendo este Tribunal, desde logo, proferir o julgamento de mérito pela irregularidade das contas, conforme nos termos dos §§ 2º e 6º do art. 202 do Regimento Interno do TCU (Acórdão 2064/2011-TCU-Primeira Câmara, Relator Ministro Ubiratan Aguiar; Acórdão 6182/2011-TCU-Primeira Câmara, Relator Ministro-Substituto Weder de Oliveira; Acórdão 4072/2010-TCU-Primeira Câmara, Relator Ministro Valmir Campelo; Acórdão 1189/2009-TCU-Primeira Câmara, Relator Ministro-Substituto Marcos Bemquerer; Acórdão 731/2008-TCU-Plenário, Relator Ministro Aroldo Cedraz) . 
Diante da revelia do responsável e inexistindo nos autos elementos que permitam concluir pela ocorrência de boa-fé ou de outros excludentes de culpabilidade em sua conduta, propõe-se que suas contas sejam julgadas irregulares, condenando-o ao recolhimento do débito apurado e à aplicação da multa prevista no art. 57 da Lei 8.443/1992.
CONCLUSÃO
A partir dos elementos constantes dos autos, verificou-se que os recursos repassados ao Município de São Gonçalo/RJ, pelo Programa Nacional de Alimentação Escolar - PNAE, no exercício de 2014, não tiveram sua boa e regular aplicação comprovada, ante irregularidades na execução dos mesmos, e que o Sr. Neilton Mulin da Costa, ex-prefeito (gestão 2013-2016) , era a pessoa responsável pela gestão e pelo envio da prestação de contas dos aludidos recursos; no entanto, não tomou as providências para que a execução de tais recursos fosse corretamente comprovada.
No âmbito do TCU, verificou-se que as irregularidades estavam descritas de forma genérica no relatório de TCE, impossibilitando construir imputação minimamente detalhada acerca da constituição/construção do débito, sendo necessário, assim, diligenciar ao FNDE para que esclarecesse com o mínimo de rigor a origem do dano supostamente decorrente da falta de merendar escolar, bem como encaminhasse os documentos necessários à definição da composição precisa do débito ora imputado ao responsável, tendo o aludido órgão, em resposta, encaminhado os elementos que possibilitaram quantificar adequadamente o débito a ele atribuído.
Citado por este Tribunal, conforme peças 53-60, e transcorrido o prazo regimental, o responsável permaneceu silente, devendo ser considerado revel, nos termos do art. 12, § 3º, da Lei 8.443/1992.
Diante da revelia do responsável e inexistindo nos autos elementos que permitam concluir pela ocorrência de boa-fé ou de outros excludentes de culpabilidade em sua conduta, propõe-se que suas contas sejam julgadas irregulares, condenando-o ao recolhimento do débito apurado e à aplicação da multa prevista no art. 57 da Lei 8.443/1992.
PROPOSTA DE ENCAMINHAMENTO
69.	Diante do exposto, submetem-se os presentes autos à consideração superior, propondo-se:
a)		considerar revel, para todos os efeitos, o Sr. Neilton Mulin da Costa (CPF XXX.368.647-XX) , Prefeito Municipal de São Gonçalo - RJ, na gestão 2013-2016, dando-se prosseguimento ao processo, com fundamento no art. 12, § 3º da Lei nº 8.443/1992;
b)	julgar irregulares, nos termos arts. 1º, inciso I, 16, inciso III, alíneas 'b' e 'c', da Lei 8.443/1992 c/c os arts. 19 e 23, inciso III, da mesma Lei, e com os arts. 1º, inciso I, 209, I, 210 e 214, inciso III, do Regimento Interno, as contas do Sr. Neilton Mulin da Costa (CPF XXX.368.647-XX) , condenando-o ao pagamento da quantia a seguir especificada, atualizada monetariamente e acrescida dos juros de mora, calculados a partir da data discriminada até a efetiva quitação do débito, fixando-lhe o prazo de 15 (quinze) dias para que comprove, perante o Tribunal, o recolhimento da referida quantia aos cofres do Fundo Nacional de Desenvolvimento da Educação - FNDE, nos termos do art. 23, inciso III, alínea 'a', da citada Lei c/c o art. 214, inciso III, alínea 'a', do Regimento Interno, em razão da não comprovação da boa e regular aplicação dos recursos recebidos por conta do Programa Nacional de Alimentação Escolar - PNAE, no exercício de 2014, ante a não transferência de recursos financeiros do Programa a 44 (quarenta e quatro) Creches e Entidades Filantrópicas.
	Data
	Valor Original 
 (R$) 

	14/3/2014
	47.920,00

	2/4/2014
	47.920,00

	30/4/2014
	47.920,00

	30/5/2014
	47.920,00

	1/7/2014
	47.920,00

	4/8/2014
	47.920,00

	29/8/2014
	47.920,00

	1/10/2014
	47.920,00

	31/10/2014
	47.920,00

c)	aplicar ao Sr. Neilton Mulin da Costa (CPF XXX.368.647-XX)  a multa referida no art. 57 da Lei nº 8.443, de 1992, fixando-lhe o prazo de 15 (quinze) dias, a partir da notificação, para que comprove, perante o Tribunal, seu recolhimento aos cofres do Tesouro Nacional, atualizada monetariamente desde a data deste acórdão até a data do efetivo pagamento;
d) 	autorizar, desde logo, a cobrança judicial das dívidas, nos termos do art. 28, inciso II, da multicitada Lei 8.443/1992, caso não atendida a notificação;
e)	autorizar também  desde logo, se requerido, com fundamento no art. 26, da Lei 8.443/1992, c/c o art. 217, do Regimento Interno do TCU, o parcelamento da dívida em até 36 (trinta e seis) parcelas, incidindo sobre cada parcela, corrigida monetariamente, os correspondentes legais, fixando-lhe o prazo de quinze dias, a contar do recebimento da notificação, para comprovar perante o Tribunal o recolhimento da primeira parcela, e de trinta dias, a contar da parcela anterior, para comprovar os recolhimentos das demais parcelas, devendo incidir sobre cada valor mensal, atualizado monetariamente, os juros de mora devidos, no caso do débito, na forma prevista na legislação em vigor, alertando a responsável de que a falta de comprovação do recolhimento de qualquer parcela implicará o vencimento antecipado do saldo devedor, nos termos do art. 26, parágrafo único, da Lei 8.443/1992, c/c o art. 217, §2º, do Regimento Interno deste Tribunal;
f)	enviar cópia do Acórdão a ser prolatado, bem como do Relatório e do Voto que o fundamentarem ao Chefe da Procuradoria-Geral da República no Rio de Janeiro, nos termos do § 3º do art. 16 da Lei 8.443/1992 c/c o § 7º do art. 209 do Regimento Interno do TCU, para adoção das medidas cabíveis, informando-lhe que o inteiro teor da deliberação pode ser consultado no endereço www.tcu.gov.br/acordaos;
g)	encaminhar cópia do Acórdão que vier a ser proferido ao Fundo Nacional de Desenvolvimento da Educação - FNDE, e ao responsável, para ciência, informando que a presente deliberação, acompanhada do Relatório e do Voto que a fundamenta, está disponível para a consulta no endereço www.tcu.gov.br/acordaos, além de esclarecer que, caso requerido, o TCU poderá fornecer sem custos as correspondentes cópias, de forma impressa."
Por meio do Parecer peça 65, o Ministério Público junto ao TCU manifesta-se de acordo com a proposta de encaminhamento apresentada pela SecexTCE, propondo, adicionalmente, aplicação da multa do art. 58, inciso II, da Lei 8.443/1992, em razão das diversas irregularidades que motivaram sua audiência (peça 59, alíneas "a" a "t") , por considerar que não guardam relação com o débito apurado nos autos.

não há.

Procurador Júlio Marcelo de Oliveira.

TOMADA DE CONTAS ESPECIAL. PNAE/2014. NÃO FORNECIMENTO DE ALIMENTAÇÃO ESCOLAR PARA ALUNOS DE CRECHES CONVENIADAS E ENTIDADES FILANTRÓPICAS, DURANTE GRANDE PARTE DO PERÍODO LETIVO. DIVERSAS OUTRAS IRREGULARIDADES NÃO VINCULADAS AO DÉBITO. CITAÇÃO E AUDIÊNCIA. REVELIA. CONTAS IRREGULARES. DÉBITO. MULTA DO ART. 57 DA LEI 8.443/1992. MULTA DO ART. 58, INCISO II, DA LEI 8.443/1992.

TOMADA DE CONTAS ESPECIAL (TCE)

Unidade de Auditoria Especializada em Tomada de Contas Especial (AudTCE).

Trata-se de tomada de contas especial (TCE) instaurada pelo Fundo Nacional de Desenvolvimento da Educação (FNDE) , em desfavor de Neilton Mulim da Costa, Prefeito do Município de São Gonçalo/RJ no período 2013-2016, em razão de irregularidades na execução dos recursos despendidos no exercício de 2014, no âmbito do Programa Nacional de Alimentação Escolar (PNAE/2014) , que tem por objeto a aquisição de gêneros alimentícios, em caráter complementar, para atendimento dos alunos matriculados em creches, pré-escolas e em escolas do ensino fundamental.
Inicialmente, o tomador de contas apontou dano ao Erário de R$ 6.304.319,58, em valores originais (peça 21, p. 9) .
Em resposta à diligência promovida então SecexTCE, atual AudTCE, para que especificasse as irregularidades que teriam, efetivamente, dado origem ao dano ao Erário apontado, o FNDE encaminhou a documentação peças 37-44, na qual corrige para R$ 431.280,00 o prejuízo causado aos cofres públicos e esclarece que o valor apurado decorre do não atendimento, pelo período de 200 dias letivos, a 44 creches conveniadas e entidades filantrópicas, conforme informado pelo Conselho de Alimentação Escolar do Município de São Gonçalo/RJ. Quanto aos demais apontamentos da TCE, a área técnica do FNDE manifestou-se no sentido de que, apesar de caracterizarem impropriedades, não evidenciam prejuízo ao Erário. 
A partir das informações prestadas pelo FNDE e dos demais elementos constantes dos autos, a SecexTCE promoveu a citação do ex-Prefeito, para que apresentasse defesa a respeito da não transferência de recursos financeiros às creches conveniadas e entidades filantrópicas, bem assim sua audiência, para que apresentasse justificativas para as ocorrências apontadas no Parecer Técnico 7295/2020/DIAPC-COECS/CGPAE/DIRAE (peça 40, p. 10-16) , que transcrevo a seguir, identificadas em fiscalização realizada pelo Ministério da Transparência e Controladoria-Geral da União (CGU) , bem como pela equipe de monitoramento da Coordenação-Geral do Programa Nacional de Alimentação Escolar (CGPAE) :
"a) Falta de aplicação do percentual mínimo de 30% na aquisição de gêneros alimentícios oriundos da Agricultura Familiar; 
b) Fornecimento parcial de alimentação escolar não quantificado; 
c) Irregularidade no cumprimento do contrato firmado com a Empresa Terceirizada;
d) Descumprimento dos cardápios; 
e) Ausência de informações técnicas na composição dos cardápios; 
f) Não divulgação dos cardápios; 
g) Ausência de três porções de frutas e hortaliças nos cardápios; 
h) Falta de previsão nos cardápios para atendimento de alunos com necessidades nutricionais específicas; 
i) Não aplicação do teste de aceitabilidade; 
j) Falta de controle de qualidade dos gêneros alimentícios; 
k) Ausência de Atividades de Educação Alimentar e Nutricional; 
l) Falta de documentos e informações ao CAE; 
m) Não participação do CAE nos processos de aquisição de gêneros para o PNAE; 
n) Falta de recursos humanos para apoiar as atividades do CAE; 
o) Falta de Plano de Trabalho do CAE;
 p) Falta de controle de estoque; 
q) Falta de assinatura da nutricionista nos cardápios; 
r) Falta de itens adequados e infraestrutura para cozinhas e refeitórios; 
s) Transporte inadequado para os gêneros alimentícios; 
t) Descumprimento do objetivo do PNAE."
A citação foi promovida por edital (peças 59-60) , após duas malsucedidas tentativas de citação dirigidas aos endereços consignados da base de dados da Receia Federal do Brasil e do Registro Nacional de Condutores Habilitados (peça 54 e 57) . 
Em sua análise final de mérito, a SecexTCE registra a não ocorrência das prescrições punitiva e ressarcitória do TCU. No mérito, propõe considerar revel o responsável, julgar irregulares suas contas e condená-lo ao pagamento de débito e da multa prevista no art. 57 da Lei 8.443/1992. 
Em acréscimo ao posto pela unidade instrutiva, o MP/TCU sugere aplicação da multa do art. 58, inciso II, da Lei 8.443/1992.
Verifico que a unidade instrutiva examinou a prescrição punitiva e ressarcitória segundo a orientação do Acórdão 1441/2016-TCU-Plenário e do Enunciado 282 da Súmula de Jurisprudência do TCU, respectivamente.
Ocorre que em 11/10/2022, portanto posteriormente à elaboração da instrução final de mérito, foi aprovada a Resolução-TCU 344, que estabeleceu critérios e procedimentos para exame da prescrição nos processos de controle externo a cargo do TCU, tendo em conta decisões do Supremo Tribunal Federal (STF) , em especial as proferidas no Recurso Extraordinário 636.886 (tema 899 da Repercussão Geral) e na Ação Direta de Inconstitucionalidade 5509, as quais concluíram que a prescrição das pretensões no processo de controle externo é regida pela Lei 9.873/1999.
A Resolução-TCU 344/2022 estabelece, entre outros, que: as pretensões punitiva e de ressarcimento prescrevem em cinco anos (art. 2º) ; o prazo de prescrição deve ser contado da data da data da apresentação da prestação de contas (art. 4º, inciso II) ; a prescrição se interrompe pela notificação e por qualquer ato inequívoco de apuração do fato (art. 5º, incisos I e II) ; a prescrição pode se interromper mais de uma vez por causas distintas ou mesma causa, desde que repetível no curso do processo (art. 5º, § 1º) ; e interrompida a prescrição, começa a correr novo prazo a partir do ato interruptivo (art. 5º, § 2º) .
O Município encaminhou a prestação de contas dos recursos do PNAE/2014 em 11/03/2015, por meio do Sistema de Gestão de Prestação de Contas (SiGPC - peça 8, p. 9) .
Em 3/5/2016, no âmbito do TC 009.933/2016, provocado pelo relato de possíveis irregularidades na utilização de recursos do PNAE, feito por vereadores do Município de São Gonçalo/RJ, o E. Ministro Benjamin Zymler, visando investigar os fatos narrados, determinou que FNDE se manifestasse sobre o resultado da apreciação das prestações de contas dos recursos PNAE, relativas aos exercícios de 2013 e 2014 (peça 4 dos referidos autos) .
Em 8/6/2016, o FNDE emitiu o parecer peça 15, p. 6-8, daqueles autos, no qual, após registrar que o Presidente do Conselho de Alimentação Escolar (CAE) manifestou-se pela não aprovação das contas do PNAE/2014, propõe alterar o registro da obrigação de prestar contas para inadimplente, no Sistema Integrado de Gestão de Prestação de Contas (SiGPC) .
Pouco depois, em 25/10/2016, naqueles mesmos autos (peça 19) , tendo em vista o parecer supracitado, a 1ª Câmara exarou o Acórdão 6634/2016-TCU-Primeira Câmara, determinando ao FNDE a adoção de providências com vistas à apreciação da prestação de contas do PNAE/2014, instaurando, se fosse o caso, tomada de contas especial.
Em 7/9/2019, o FNDE instaurou a TCE, conforme Termo de Instauração à peça 1 destes autos.
Assim, o prazo de prescrição começou correr em 11/3/2015, data da prestação de contas, foi interrompido em 3/5/2016, data do despacho ministerial, e voltou a ser interrompido em 8/6/2016, 25/10/2016, 7/9/2019 e por ocasião dos demais atos inequívocos de apuração dos fatos e notificações, efetuados no âmbito do FNDE a partir de então, que culminaram com o pronunciamento do Ministro da Educação à peça 27, no sentido da irregularidade das contas, datado de 16/4/2020.
Na fase externa da TCE, a cargo do TCU, a prescrição foi inicialmente interrompida com a citação do responsável por edital, em 21/2/2022 (peça 60) .  
Como não houve transcurso de cinco anos entre as causas interruptivas da prescrição nem paralisação dos autos por mais de três anos, não há que se falar em prescrição.
Quanto ao mérito da TCE, conquanto tenha sido citado na forma regimental, o responsável não apresentou defesa, tampouco recolheu o débito, configurando-se sua revelia, cabendo dar prosseguimento ao processo, nos termos do art. 12, § 3º, da Lei 8.443/1992.
Compulsando os autos, verifico que o responsável apresentou defesa ao FNDE (peça 12, p. 5-16) . No que tange à ausência de atendimento a alunos das creches conveniadas e das entidades filantrópicas, limitou-se a afirmar que houve regularização no atendimento, sem apresentar nenhuma comprovação do alegado. Também não constam dos autos elementos capazes de sustentar os argumentos que aduziu para afastar as demais alegações.
Nesse sentido, o parecer peça 9, p. 8-11, no qual o FNDE conclui que a documentação encaminhada pelo responsável "apenas corrobora as constatações no Parecer 2194, SEI 0873366, não apresentando elementos que justifiquem a inexistência das constatações mencionadas".
Ante a absoluta inexistência nos autos de elementos capazes de refutar as conclusões do tomador de contas e do Controle Interno, acompanho a proposição de mérito transcrita no relatório que precede este voto, cujos fundamentos incorporo às minhas razões de decidir, e, com fulcro nos artigos 16, III, "b" e "c" e 19, caput, da Lei 8.443/1992, julgo irregulares as contas, condeno o responsável ao pagamento do débito apurado, atualizado monetariamente e acrescido de juros de mora, e aplico a multa prevista nos artigos 19, caput, e 57 da Lei 8.443/1992, cujo valor arbitro tomando por base a soma dos valores transferidos corrigidos monetariamente até a data de elaboração deste voto, sem juros.
Também condeno o responsável ao pagamento da multa do art. 58, inciso II, da Lei 8.443/1992, cujo valor arbitro levando em conta a profusão e a gravidade das irregularidades que motivaram sua audiência, as quais não guardam relação com o débito apurado. 
Por fim, nos termos do art. 16, § 3º, da Lei 8.443/92 c/c o § 7º do art. 209 do RI/TCU, envio cópia da deliberação ora proferida à Procuradoria da República no Estado do Rio de Janeiro, para o ajuizamento das ações que considere cabíveis.
Ante o exposto, voto no sentido de que o Tribunal adote o acórdão que ora submeto à deliberação deste Colegiado.
TCU, Sala das Sessões, em 2 de maio de 2023. 
WALTON ALENCAR RODRIGUES 
Relator